臺灣高等法院高雄分院刑事判決　　　　100年度上易字第481號
上　訴　人　臺灣高雄地方法院檢察署檢察官
上　訴　人
即　被　告　潘興和
選任辯護人　朱淑娟律師
　　　　　　侯勝昌律師
　　　　　　陳正男律師
上　訴　人
即　被　告　林豈潤
上　訴　人
即　被　告　陳蕙萍
上列上訴人因賭博案件，不服臺灣高雄地方法院100 年度易字第
21號中華民國100 年3 月15日第一審判決（起訴案號：臺灣高雄
地方法院檢察署99年度偵字第15147 號），提起上訴，本院判決
如下：
     主  文
原判決關於潘興和、林豈潤、陳蕙萍部分均撤銷。
潘興和、林豈潤、陳蕙萍均無罪。
     理  由
一、公訴意旨略以：潘興和自民國99年2 月25日起為址設高雄市
    ○○區○○路290 號1 樓領有電子遊戲場營業級別證之「第
    必卡電子遊戲場」（簡稱：第必卡）負責人，於99年3 月29
    日起以月薪新臺幣（下同）2 萬6000元僱用林豈潤擔任店員
    ，另於99年4 月6 日起，以月薪2 萬元僱用陳蕙萍擔任店員
    。潘興和、林豈潤與陳蕙萍3 人竟共同基於意圖營利，供給
    賭博場所、聚眾賭博財物及賭博之犯意聯絡，由潘興和在上
    開公眾得出入之遊藝場內，擺設如附表一所示賭博性電子遊
    戲機共32台，供不特定之人賭博財物，並由林豈潤擔任現場
    負責人，負責開分、洗分及兌換現金等工作，陳蕙萍則負責
    開分、洗分工作；其賭博方法為賭客持現金以2.5 ：1 之比
    率開分把玩，每次需押注3 分以上，由機具內之IC板程式決
    定偶然之輸贏，機具上顯示之分數據遊戲規則而倍數增減，
    賭客可請店員就機具上所顯示之分數加以計算後（洗分），
    以2.5 ：1 之比率兌換現金。適賭客蔡詠翔基於賭博之犯意
    ，於99年4 月28日19時許起，在上開遊藝場內經陳蕙萍、林
    豈潤開分，賭玩「超悟空」遊戲機1 台，至同日22時許，蔡
    詠翔示意陳蕙萍至機臺將累積分數洗分，陳蕙萍即告知林豈
    潤，由林豈潤將500 元置入該遊藝場2 樓門板後方吊掛之衣
    服口袋內後，旋下樓示意蔡詠翔自行至2 樓處拿取賭金，蔡
    詠翔上樓拿取賭金後，即行離去。嗣為當晚在場喬裝賭客之
    警員通報在該遊藝場外埋伏之警員一路尾隨蔡詠翔，至高雄
    市楠梓區○○○路與加昌路交岔路口時，攔檢盤查，而在蔡
    詠翔身著長褲右邊口袋內扣得蔡詠翔所得之賭資500 元；另
    為警持搜索票，在該遊藝場內，扣得如附表一所示當場賭博
    之電子遊戲機具共32台（均含IC板）及如附表二所示之物，
    始悉上情。而認被告三人均犯刑法第266 條1 項、第268 條
    罪嫌等語。
二、按犯罪事實應依證據認定之，無證據不得認定犯罪事實；又
    不能證明被告犯罪者，應諭知無罪之判決，刑事訴訟法第15
    4 條第2 項、第301 條第1 項分別定有明文。又認定犯罪事
    實所憑之證據，雖不以直接證據為限，間接證據亦包括在內
    ；然而無論係直接或間接證據，其為訴訟上之證明，須於通
    常一般之人均不致有所懷疑，而得確信其為真實之程度者，
    始得據為有罪之認定，倘其證明尚未達到此一程度，而有合
    理之懷疑存在時，即難為有罪之認定（參最高法院76年台上
    字第4986號判例）。再按91年2 月8 日修正公佈之刑事訴訟
    法第161 條第1 項規定：檢察官就被告犯罪事實，應負舉證
    責任，並指出證明之方法。因此，檢察官對於起訴之犯罪事
    實，應負提出證據及說服之實質舉證責任。倘其所提出之證
    據，不足為被告有罪之積極證明，或其指出證明之方法，無
    從說服法院以形成被告有罪之心證，基於無罪推定之原則，
    自應為被告無罪判決之諭知（參最高法院92年台上字128 號
    判例）。
三、公訴人指被告潘興和、林豈潤、陳蕙萍有上開犯行，係以被
    告之供述，及蔡詠翔、劉進霖（員警）、林俊宏（員警）之
    證述，暨高雄市政府經濟發展局99年8 月12日高市經發二字
    第0990021544號函及所附之商業登記抄超本、商業登記申請
    書、讓渡書及委託書等各1 份、第必卡電子遊戲場商業登記
    資料1 份、勞工保險局99年8 月16日保政一字第
    09960002330 號函及所附之勞工保險被保險人投保資料表1
    份、高雄市政府警察局（簡稱：高雄市警局）督察室維新小
    組99年4 月28 日 探訪報告表1 份、99年4 月27日之職務報
    告1 份、高雄市警局99年4 月28日高市警督字第0990023698
    號搜索票聲請書及現場蒐證照片2 張、現場圖1 張，高雄市
    警局99年4 月29 日 高市警督字第0990024210號函及搜索票
    、高雄市警局督察室維新小組營業場所檢查紀錄表、扣押物
    品目錄表、搜索扣押筆錄、高雄市警局督察室維新小組查獲
    賭博電玩現場圖1份 及查獲案件現場照片21張、高雄市警局
    楠梓分局扣押物品清單1 份及扣押物品照片99張為據。
四、訊據上訴人即被告潘興和、陳蕙萍、林豈潤，坦承渠等確分
    別為第必卡之負責人及店員，惟均堅決否認有賭博之犯行，
    潘興和辯稱：該遊戲場所擺設之電子遊戲機均屬娛樂性質，
    只換卡不兌換現金、物品，我亦有跟店員講不可以將分數兌
    換現金給客人；又該店廁所位於3 樓，所以1 樓至2 、3 樓
    均沒有管制措施，客人可以直接上樓借用廁所，並無起訴書
    所稱將現金放於2 樓樓梯間衣服口袋內，由蔡詠翔至2 樓拿
    取之情形等語；被告林豈潤辯稱：當日約20時許我才開始上
    班，上班時蔡詠翔已經在店內消費，是陳蕙萍為他開分服務
    ，我不知道該遊戲場內有兌換現金之行為，我有看到陳蕙萍
    拿500 點寄分卡給蔡詠翔，沒有兌換現金予蔡詠翔等語；另
    陳蕙萍則辯稱：蔡詠翔欲離去時，因其機檯尚剩200 分，我
    就以2.5 ：1 之比率兌換500 點寄分卡給他，並不是拿現金
    給他等語。又被告潘興和之辯護人於原審以：陳蕙萍洗掉蔡
    詠翔機檯上200 分，有拿500 點寄分卡給蔡詠翔，林豈潤並
    未將500 元現金放在2 樓樓梯口外套內。若該遊戲場能兌換
    金錢，其他客人也會指認，但本案卻無1 人指認，顯不合理
    。又喬裝客人之員警，如有看見蔡詠翔上2 樓進行兌換現金
    ，為何沒有尾隨其後並以現行犯逮捕蔡詠翔，反而讓蔡詠翔
    離去? 又為何警員未將現場遊戲之其他人員一併帶回警察局
    製作筆錄? 顯然第必卡並無兌換現金之行為等語置辯。嗣於
    本院審理時又以：蔡詠翔為員警刻意安排到店內消費的線民
    ，本次查緝前，員警即曾安排蔡詠翔、李青峰到第必卡把玩
    電玩等語置辯。
五、經查，設於高雄市○○路290 號1 樓之第必卡，是合法領有
    電子遊戲場營業級別證之營業場所，被告潘興和於99年2 月
    25日經轉讓而擔任該遊戲場之負責人等情，有高雄市政府99
    年2 月25日高市府經二商字第0990101630號函、高雄市政府
    經濟發展局99年8 月12日高市經發二字第0990021544號函檢
    附之商業登記資料影本（警卷43頁、偵二卷44至61頁）可佐
    。又本次查緝當（28）日，該遊戲場內擺設32臺之遊戲機檯
    供客人把玩，亦有搜索、扣押筆錄、扣押物品目錄表及現場
    查獲照片可佐（警卷19至28頁），而潘興和僱用林豈潤、陳
    蕙萍擔任該店工作人員，蔡詠翔於當日19時許進入該店內把
    玩遊戲機檯，至22時許離開等情，復為被告潘興和、林豈潤
    、陳蕙萍、蔡詠翔於警詢、偵訊時陳述明確，上開之事實，
    應堪認定。
六、次查：
１、蔡詠翔於警訊時雖證述：99年4 月28日22時許，其將機臺上
    所剩200 分請陳蕙萍洗分，陳蕙萍將分數歸零後即告知林豈
    潤，林豈潤轉身上2 樓，一會林豈潤就下樓後示意我上樓拿
    現金，我隨即到2 樓樓梯口門前1 件綠色長袖衣服口袋內拿
    取500 元後離開該店，後來在新經一路、加昌路口遭警方查
    獲，並在我穿的長褲右邊口袋查獲500 元等語（警卷9 至11
    頁），且於偵訊時仍證述：（你玩到何時？）我玩到快10點
    （你是向誰兌換現金？）小姐陳蕙萍，我告訴她我不玩了，
    她就把分數洗掉，她示意林豈潤，林豈潤就去2 樓拿錢（所
    以是林豈潤拿賭金給你？）是（你一共拿到多絡少錢？）50
    0 元等語（偵一卷9 頁），但既未明言是否係自行由綠色衣
    服之口袋中拿取現金，前後所述似略有歧異。況且，原審審
    理蔡詠翔已改稱：未以分數兌換現金，係警員引導才為上開
    不實之證述等語，且其所提出之500 分寄分卡，亦經原審勘
    驗確與案發時查獲扣案之寄分卡外觀、顏色均相同。嗣於本
    院時審理時，蔡詠翔更於員警面前證稱：洗車場老板「毅仔
    」之友人即綽號黑輪之人多次拿錢要我到第必卡消費，若指
    證該店可兌換現金則可獲得5 萬元；我曾到該店5 、6 次，
    我不知道黑輪是向誰拿錢，但我曾在喝酒時接觸過本案的員
    警劉進霖，黑輪說劉進霖是老闆；查獲當（28）日也是黑輪
    給我2000元，扣案的500 元是我玩剩的錢，當日我有換卡而
    未兌換現金，我不知道該店能否換錢。但離去時我有上廁所
    ，知道那邊有放外套，而且之前黑輪也說那邊有一個外套，
    並且說那件外套是放錢的，所以警詢時我才說陳蕙萍告知林
    豈潤，林豈潤下樓叫我上樓拿現金，我到二樓樓梯口的外套
    拿錢；查獲當日去該店前黑輪有說當日員警會行動；事後洗
    車場綽號毅仔之人有拿5 萬元給我等語；暨迭稱：「（你在
    警局、偵查為何陳述有換錢？）我是要跟警察配合，不然我
    要如何拿到5 萬元、、（為何你要說有換錢？）要賺這5 萬
    元、、（你是不是認為黑輪或是警察要你硬柪這家店？）這
    是我個人的感覺，我當時有答應要做這件事情，所以我要做
    到。、、（你自己說沒有硬柪的意思，為何你要說有換錢？
    ）要賺這五萬元、、（是你自己猜想說要去，就是說要咬這
    個老闆，沒有洗分換錢也要說有洗分換錢，是這個意思嗎？
    ）是的。（所以你的意思是說你在警察局是故意誣陷老闆有
    洗分換錢，想要領這五萬元嗎？）是的」等語（本院卷134
    至139 頁），亦即雖未明指黑輪或員警授意其誣指被告，但
    與警偵訊所述顯有不一。衡諸賭博罪之法定刑雖甚為輕微，
    但沒收遊戲機具及停業等相關從刑及行政處罰，實涉及人民
    之鉅額財產法益。證人劉進霖、林俊宏雖均否認於事發當日
    安排蔡詠翔至第必卡把玩電玩，並作證舉發（本院卷140 頁
    ），但為免因同業相互競爭或店家與人結怨，而遭人蓄意誣
    指，暨為免線民或同業、仇家所僱請之人冀求快速獲取報酬
    而刻意扭曲實情。依罪疑唯輕原則，自應有其他必要之補強
    證據，而不宜僅憑證人蔡詠翔單一且反覆不定的證詞，遽認
    當（28）日蔡詠翔確有以分數兌換現金。
２、然本次查緝當日喬裝客人在店內消費之員警即證人劉進霖雖
    證稱：他（蔡）玩完後先叫女店員來確認機台分數，當時很
    吵聽不清楚他們的對話、、蔡詠翔與女店員交談一下，我就
    見女店員上樓到轉角處，因我之前喬裝賭客時曾依這種方式
    兌換賭資，所以我確信女店員這樣的動作就是要換賭資，、
    、我沒有跟他（蔡詠翔）一起上2 樓，但我看他往後方的樓
    梯走，、、之後我看到蔡詠翔下樓就很自然的走出去；蔡未
    向店員拿寄分卡、離去時也未先去櫃檯等語，林俊宏亦證稱
    ：我在外埋伏，接獲劉進霖通知，在蔡離開該店後，就開車
    一路尾隨，到新經一路與加昌路口將蔡詠翔攔下，出示搜索
    票，蔡詠翔從上衣口袋拿出500 元的賭資，經檢查身上並未
    無寄分卡等語（偵二卷26、27頁）。但依渠等之上開證詞，
    當日林俊宏係在店外等侯，劉進霖則未聽清楚蔡詠翔與店員
    之對話，亦未尾隨女店員及蔡詠霖上樓，渠等實均未親自目
    睹、耳聞所謂「店員將錢放在吊掛於2 樓之外衣口袋內，再
    由蔡詠翔自外衣中取出現金」等過程，劉進霖係僅憑主觀之
    臆測推認當日蔡詠翔有以分數兌換現金之事實。衡諸查獲現
    場廁所既設於3 樓，客人可自由上樓使用廁所（偵二卷35至
    43頁照片），則上開員警之證詞，自難認為係明確並足以佐
    證犯罪事實之補強證據。當日員警既已請領搜索票，查緝過
    程卻未錄音、錄影存證以昭公信。嗣於蔡詠翔、女店員上樓
    過程中，員警又未尾隨上樓親自查看；於蔡詠翔下樓後更未
    在店內攔查，任令蔡詠翔自行離去後，才在距店外相當距離
    處攔查，確難杜絕相關爭議。
３、況且，高雄市警局於99年3 月22日、25日、26日、31日，及
    同年4 月2 日、7 日、12日、16日、20日、23日、28日，先
    後11次派員喬裝客人進入第必卡把玩電玩（各次消費金額，
    詳如附表三所示）結果，前面8 次（即99年3 月22日至同年
    4 月16日）均未發現得以分數兌現現金；反而有機台內有剩
    餘分數可換取等值分數之記分卡，記分卡可寄放於櫃台或自
    行帶走（99年4 月7 日）、寧願得罪客人也不讓新客兌換賭
    金（99年4 月12日）、員警刻意把玩靠近該店兌換賭金處之
    機台，並監視周遭之客人及櫃檯現場狀況，未有所獲（99年
    4 月16日）等情形，有高雄市警局100 年6 月23日高市警行
    字第1000045262號函及所附之探查報告及探查經費核銷資料
    在卷可佐（本院卷45至67頁）。又除蔡詠翔證稱99年4 月28
    日前曾多次受黑輪之託前往第必卡消費，查看能否兌換現金
    外（如前述）。本院審理時，證人李青峰亦明確證稱：綽號
    黑輪之人曾先後2 次各給其2 千元，要其到第必卡玩電玩及
    查看能否兌換現金；黑輪並託其介紹朋友進去，亦即帶劉進
    霖到該店內把玩電玩及表示若有換錢願再給其5 萬元等語（
    本院卷129 至133 頁）。是證人劉進霖既證稱：「（你有沒
    有與李青峰一起進去電玩店？）我不確定他耶，有時侯我們
    辦案會運用線民帶我們進去，但是不確定有他存在，在取締
    這家店之前幾個月，我們就一直交叉強制要突破」等語（本
    院卷139 頁），而未明確否認李青峰就是線民；再佐以扣案
    之第必卡會員名冊上，確記載蔡詠翔、李青峰、劉進霖之正
    確姓名及身分證字號，並註明「李青峰、劉進霖」為「朋友
    」等情（本院卷156 頁），足見在本次查緝前，員警曾多次
    親自喬裝客人或請線民至第必卡長時間消費把玩電玩，卻未
    查獲該店有以分數兌換現金之情形。
４、又起訴書雖列附表一、二為本案之物證；且員警之99年4 月
    20日、23日即第9 、10次探查報告，分別記載「發現賭客進
    入第必卡把玩電玩（20日）」、「女店員下樓告知職，已將
    賭金放置於二樓樓梯口木門後方所懸掛之襯衫口袋內，職自
    行拿取後離開（23日）」（本院卷66、67頁），劉進霖亦於
    偵查中稱：日期我忘了，當時我的分數好可以換5 千分，我
    就小姐說不玩了要走了，小姐告訴我二樓樓梯口有一木門未
    上鎖，打開木門後可以自襯衫口袋內拿5 千元，我依小姐所
    述方式拿走後離開等語（詳參偵一卷92頁）等語。然(1)、為
    被告所否認，劉進霖上開證詞既未能肯認確定之日期與金額
    ，所述實不明確，警局所檢具之99年4 月23日探查報告上之
    報告人並非劉進霖，復無99年4 月20日兌換現金之賭客年籍
    與相關筆錄或其他事證，以佐證確有報告及員警所述情形。
    況且，員警先前多次喬裝客人查緝結果均未能兌換現金，起
    訴書之犯罪事實欄亦未認定有上開二次兌換現金之情形，則
    不論20日、23日是否確有兌換現金情形，均難因而推論被告
    確有在4 月28日兌換現金予蔡詠翔。(2)、又起訴書既未認定
    有其他兌換現金之賭博犯行；又未舉證證明扣案現金係均「
    賭博輸贏之賭資」，更未能說明各該寄分簿上等文件上之何
    項記載，足以佐證該店確容許以分數兌換現金，則所列各該
    物證，顯然不足以直接或間接證明被告有起訴書所指之賭博
    犯行。
七、又檢察官於起訴書及上訴意旨中均指稱被告所為應該當刑法
    第268 條之罪等語。然刑法第268 條所定之圖利供給賭博場
    所罪、聚眾賭博罪，除行為人主觀上之營利意圖之外，其營
    利之來源必與供給賭博場所或聚眾賭博之客觀構成要件行為
    相結合，始克當之；即單純因供給賭博場所或聚眾賭博而牟
    利，諸如抽頭，或變相以收取清潔費、茶水費等名目為之，
    倘獲利之來源乃取決於賭博本身之輸贏，乃仰賴賭博之射倖
    性與或然率，即是否輸贏仍在未定，自應成立賭博罪，而非
    該當刑法第268 條之罪（臺灣高等法院96年度法律座談會結
    論參照）。經查，本案並無證據證明被告有利用擺設之遊戲
    機台與蔡詠翔賭博財物。更無證據足證被告有抽佣，或任由
    賭客間以遊戲機台相互對賭之情事；難認有何從供給賭博場
    所或聚眾賭博行為抽取金錢圖利之情形，自亦與刑法第268
    條意圖營利之要件尚屬有間，且公訴人就此部分所指亦未提
    出其他積極證據以為佐證，即難認被告犯刑法第268 條之罪
    。
八、檢察官對於起訴之犯罪事實，應負提出證據及說服之實質舉
    證責任。倘其所提出之證據，不足為被告有罪之積極證明，
    或其指出證明之方法，無法說服法院以形成被告有罪之心證
    者，應貫徹無罪推定原則，刑事妥速審判法第6 條定有明文
    。衡情，不論是線民或由同業等人喬裝前往消費之人，既得
    因指證店家涉嫌賭博而可獲取一定報酬，原即須調查其他必
    要之證據，以察其證詞是否與事實相符。本案經員警多次親
    自或請線民喬裝客人前往消費，而未查獲得以分數兌換現金
    。現場3 樓又設有供客人使用廁所，而查緝當（28）日，員
    警並未聽清楚蔡詠翔與女店員間之對話，也未目睹交錢與取
    款過程，更任令蔡詠翔離店相當距離後才加以攔查，復未錄
    音、錄影存證以昭公信並杜絕爭議。是以蔡詠翔、李青峰既
    均已自承經他人授意前往第必卡消費，蔡詠翔反覆不一之證
    詞，即難確信為真實，而不得作為有罪判決之唯一證據，復
    無其他必要證據加以補強。從而檢察官所舉之事證，無法使
    本院產生被告潘興和、林豈潤、陳蕙萍於99年4 月28日有起
    訴書所指以現金兌換分數方式，利用遊戲機台與蔡詠翔賭博
    財物之犯行。原審未予詳查，遽予論罪科刑，自有未洽。檢
    察官上訴意旨，以原審認不成立刑法268 條尚非妥適，指摘
    原判決不當，雖無理由。但被告上訴否認犯罪，而指摘原判
    決此部分不當，為有理由，自應由本院將原判決關於被告潘
    興和、林豈潤、陳蕙萍部分撤銷，諭知被告無罪。
據上論結，應依刑事訴訟法第369 條第1 項前段、第364 條、第
301 條第1 項，判決如主文。
本案經檢察官林應華到庭執行職務。
中    華    民    國   100    年    9     月    8     日
                  刑事第一庭    審判長法  官  周賢銳
                                      法  官  施柏宏
                                      法  官  洪碩垣
以上正本證明與原本無異。
不得上訴。
中    華    民    國   100    年    9     月    9     日
                                      書記官   洪慧敏
┌───────────────┐
│附表一：                      │
├──┬─────────┬──┤
│編號│扣押物品名稱      │數量│
│    │                  │(台)│
├──┼─────────┼──┤
│ 1  │「超八」遊戲機    │15台│
├──┼─────────┼──┤
│ 2  │「樂透巨星」遊戲機│10台│
├──┼─────────┼──┤
│ 3  │「鑽石列車」遊戲機│ 2台│
├──┼─────────┼──┤
│ 4  │「超悟空」遊戲機  │ 5台│
├──┴─────────┴──┤
│合計：32台（含IC板32片）      │
└───────────────┘
┌───────────────┐
│附表二：                      │
├──┬──────┬─────┤
│編號│扣押物品名稱│數量      │
├──┼──────┼─────┤
│ 1  │計分卡      │9張       │
├──┼──────┼─────┤
│ 2  │四月份誤差表│1張       │
├──┼──────┼─────┤
│ 3  │四月份公休表│1張       │
├──┼──────┼─────┤
│ 4  │交接表      │2張       │
├──┼──────┼─────┤
│ 5  │員工考勤表  │1張       │
├──┼──────┼─────┤
│ 6  │開分鑰匙    │1支       │
├──┼──────┼─────┤
│ 7  │會員名冊    │3本       │
├──┼──────┼─────┤
│ 8  │計分卡      │49張      │
├──┼──────┼─────┤
│ 9  │考勤表      │1張       │
├──┼──────┼─────┤
│ 10 │開分鑰匙    │1支       │
├──┼──────┼─────┤
│ 11 │現金        │6 萬 2100 │
│    │            │元        │
└──┴──────┴─────┘
┌───────────────────────────┐
│附表三：員警歷次探查之消費金額                        │
├───────────────────────────┤
│一、99年3 月22日（9500元）、25日（9200元）、26日（1050│
│    0 元）、31日（12500 元）。                        │
├───────────────────────────┤
│二、99年4 月2 日（15000 元）、7 日（13500 元）、12日（│
│    13000 元）、16日（15500 元）、20日（17500 元）、23│
│    日（18000元）、28日（17000元）。                  │
└───────────────────────────┘